【裁判字號】    95,台上,1582
【裁判日期】    950720
【裁判案由】    給付扶養費
【裁判全文】
最高法院民事判決            九十五年度台上字第一五八二號
    上  訴  人  乙○○
                        186.
    訴訟代理人  劉瑩玲律師
    被 上訴 人  甲○○民國.
    兼上列一人
    法定代理人  丙○○
上列當事人間請求給付扶養費事件，上訴人對於中華民國九十四
年七月十二日台灣高等法院台中分院第二審判決（九十四年度重
家上字第一號），提起上訴，本院判決如下：
    主  文
原判決關於命上訴人給付及該訴訟費用部分均廢棄，發回台灣高
等法院台中分院。
    理  由
本件被上訴人主張：被上訴人丙○○與上訴人於民國八十五年二
月二十四日結婚，並育有未成年之子甲○○（八十五年十一月二
十五日生），嗣丙○○與上訴人於八十七年十月三十一日簽訂離
婚協議書（下稱系爭離婚協議書）協議離婚，除於第一條約定由
丙○○行使負擔對於甲○○之權利或義務外，另於第二條約定，
上訴人應自八十七年十月十五日起按月給付甲○○新台幣（下同
）五萬元之生活費直至其受完教育為止，為確保甲○○受較好之
教育及生活，復同意將協議時名下所有之土地及房屋日後移轉登
記予甲○○；詎上訴人自九十一年十二月起，即未依約給付生活
費，且未履行每月給付甲○○五萬元生活費之約定，逕自簽發自
九十一年十二月起至九十二年十一月止，逐月到期之每月二萬元
之支票十二張寄給丙○○，復於九十二年四月間，將其名下所有
坐落台南市○區○○段三九四地號之土地及其上建物出售於他人
，並遷居國外，就未到期部分，實有預為請求之必要等情，爰依
系爭離婚協議書之約定，甲○○先位之訴求為命上訴人給付六百
四十二萬六千四百八十九元，及自九十三年五月十五日起算週年
利率百分之五之利息；丙○○備位之訴求為命上訴人給付同上金
額本息之判決｛第一審為被上訴人二人全部敗訴之判決，被上訴
人甲○○於原審變更依未成年子女扶養費請求權之法律關係，仍
先位求為命上訴人給付一百零六萬元，及自九十四年一月十六日
起算年息百分之五之利息，另自九十四年二月十五日起至一０五
年十一月十四日止，按月於每月十五日給付五萬元；被上訴人丙
○○備位亦求為命上訴人給付同甲○○變更請求之本息。原審命
上訴人各給付甲○○、丙○○部分本息，而駁回其等其餘之上訴
，甲○○、丙○○並未就其敗訴部分，提起上訴，該部分已告確
定｝。
上訴人則以：系爭離婚協議書第二條約定，係伊與丙○○間之協
議，乃父母對未成年子女內部之分擔關係，該協議對子女僅生反
射利益之效果而已，不生法律上效力，伊與甲○○間就扶養費部
分無任何協議，亦無直接契約關係存在，甲○○主張該協議具利
益第三人契約之性質，而依民法第二百六十九條第一項規定訴請
伊依約履行，即非可採。而丙○○依主觀預備合併方式追加為原
告，並非合法。縱認甲○○有請求伊扶養之權利，但未踐行召開
親屬會議之程序，即屬欠缺權利保護要件。且丙○○對甲○○亦
有扶養義務，應依客觀標準而非依被上訴人主觀需求而定，而伊
至少已給付甲○○二百九十萬元以上，甲○○無不能維持生活之
情事，不能再請求伊給付扶養費等語，資為抗辯。
原審將第一審所為被上訴人甲○○、丙○○敗訴之判決予以部分
廢棄，改命上訴人為部分給付，係以：查被上訴人丙○○雖非以
甲○○法定代理人身分與上訴人簽訂系爭離婚協議書，惟該離婚
協議書已約定甲○○權利義務之行使或負擔，由丙○○任之，上
訴人雖非甲○○之監護人，但父母對未成年子女之保護教養負擔
義務與擔任親權間並無必然之關連，上訴人與甲○○間之身分關
係仍屬存在，縱甲○○與上訴人間未為任何撫養費之約定，亦得
依民法第一千零八十四條第二項規定，本於未成年子女對父母固
有撫養權利，以自己之名義為請求，甲○○既已變更訴訟標的為
未成年子女請求扶養費之法律關係，則其雖非系爭離婚協議書之
當事人，並無礙其依固有之撫養費請求權請求上訴人給付撫養費
。又在父母婚姻關係存續中，未成年子女之扶養費用包括於家庭
生活費用在內，固有民法第一千零八十九條規定可資適用，惟於
父母之婚姻關係消滅後，父母之分擔額雖乏明文規定，仍得類推
適用上開家庭生活費用負擔法理，由父母協議對未成年子女扶養
費用之分擔額，亦可訴請法院定負擔額，此保護教養費用係本於
父母子女親權本質之權利義務關係，有別於一般親屬間扶養權利
義務之規定，自無民法一千一百二十條規定，應由親屬會議定扶
養之方法之適用。而父母對於未成年子女保護及教養之扶養義務
，係屬生活保持義務，與同法第一千一百十四條第一款所定直系
血親相互間之扶養義務屬生活扶助義務尚有不同，未成年子女請
求父母扶養，自不受民法第一千一百十七條第一項規定之限制，
即不以不能維持生活而無謀生能力為限。上訴人辯以甲○○前已
受給付二百九十萬元扶養費，並無不能維持生活，不得再請求扶
養云云，係將未成年子女受父母保護教養之權利與直系血親相互
間之扶養混為一談，應屬無據。次查，上訴人與丙○○離婚時，
既約定願自八十七年十月十五日起按月給付甲○○五萬元之生活
費直至甲○○受完教育為止，並為確保甲○○受較好之教育及生
活，同意其名下所有之土地及房屋日後移轉登記予甲○○，顯見
當時已就雙方之經濟狀況、收入、及甲○○日後生活上具體之需
要，以及二人應如何分擔甲○○費用之比例通盤考慮後，而達成
上開協議，其數額既為雙方斟酌當時一切情狀所協定，自亦得為
審酌甲○○扶養費多寡之參考。又依稅捐稽徵機關核定之所得總
額，上訴人八十七年度為二百三十八萬二千六百零八元、八十九
年度為一百八十一萬九千九百四十六元、九十年度為一百五十一
萬七千三百六十九元、九十一年度為一百三十三萬五千二百四十
六元，而投資財產總計十一筆，總額為三十六萬一千六百二十四
元；丙○○八十九年度為一百四十萬八千六百十九元、九十年度
為三百二十二萬五千八百十三元、九十一年度為一百九十七萬零
四百五十八元，而房地暨投資財產計八筆，總額為四百六十八萬
六千六百二十六元，九十二年度在高雄聯合醫院薪資總額為六十
九萬九千一百二十二元、九十三年度為一百五十四萬六千三百零
七元、九十四年度月收入約七萬餘元。再甲○○每月上全美語安
親班、才藝班，學習樂器及一切相關生活教育費用，業據丙○○
列表計算，並提出單據為證。上訴人自八十九年以後，收入固有
減少，惟依上開之收入額，其平均月收入至少仍有十一萬元以上
，且尚有股票之投資，而丙○○自九十年以後，收入雖較上訴人
為多，惟其任甲○○之監護人，於日常生活中對甲○○須全力付
出關注，因此，其等應分擔甲○○扶養費之比例應為相同，始為
公平；又上訴人與丙○○均為醫生，社經地位優於社會一般人，
依甲○○上開日常生活之需求，亦屬合理。上訴人苟無相當之財
力，何有能力攜家帶眷全家赴國外生活就讀，又以法國巴黎消費
水準並不亞於台北，如無一定之資力亦無法在該地居住，則甲○
○請求上訴人每月應付扶養費五萬元，尚屬可採。又未成年子女
如已受父母之一方扶養，應認其所受扶養權利已獲滿足，已支付
之扶養費，係其父母間就扶養費用內部得相互求償之問題，未成
年子女於扶養請求權已受滿足後，即無從為主張。查甲○○係於
九十二年六月五日提起本件訴訟，其於起訴前就上訴人未付足額
之扶養費十八萬元（即自九十一年十二月起至九十二年五月止，
每月差額三萬元，合計十八萬元），已由其母丙○○負擔，則其
受扶養權利已獲滿足，自不得請求。至其自起訴後之九十二年六
月起至九十四年一月止，合計八十八萬元（即自九十二年六月起
至同年十一月止，每月差額三萬元，計十八萬元；自九十二年十
二月起至九十四年一月止，每月五萬元，計七十萬元，合計八十
八萬元），生活費性質上應預付以便支應，如按月支付自應於月
初給付，甲○○就已到期之此部分扶養費，請求自九十四年一月
十六日起計付年息百分之五之利息，及自九十四年二月十五日起
至其成年之一０五年十一月十四日止，按月請求給付五萬元，均
屬有據。末查甲○○先位之訴之請求，於九十二年六月五日起訴
前，就上訴人未付足額之上開扶養費十八萬元部分，既經認為無
理由而駁回之，此部分即為備位原告丙○○之訴裁判之停止條件
，自應就此部分審酌丙○○備位之訴之請求，有無理由。而父母
對未成年子女保護教養費用負擔義務，可分為外部義務與內部分
擔關係，前者，即子女對父母之權利；後者，為父母內部之分擔
關係，夫妻因離婚而不能共同任親權人時，因未任親權一方之扶
養本質義務不能免除，夫妻即應以協議定親權行使人、行使內容
及方法，以及如何分擔未成年子女離婚後之扶養，因此其協議乃
夫妻間內部義務關係之調整，在內部發生拘束力，均應依各自資
力對子女負扶養義務，如由父母之一方單獨扶養，自得依不當得
利之規定請求他方償還代墊其應分擔之扶養費用。丙○○基於系
爭離婚協議書之約定，依契約法律關係，請求上訴人給付甲○○
之扶養費用，於本件起訴前，其已墊付甲○○之扶養費用十八萬
元部分，自得請求上訴人償還，此部分請求自九十四年一月十六
日起計付法定遲延利息，與法相符。從而，甲○○先位之訴本於
未成年子女扶養費請求權之法律關係，請求上訴人給付八十八萬
元本息，及自九十四年二月十五日起至一０五年十一月十四日止
，按月於每月十五日給付五萬元；丙○○備位之訴本於履行契約
給付撫養費分擔之法律關係，請求上訴人給付十八萬元本息，均
屬正當，應予准許等詞，為其判斷之基礎。
按當事人在第二審為訴之變更，係撤回原訴而提起新訴者，原訴
已因訴之准許變更而視為撤回，第一審法院就原訴所為之判決，
因此失其效力，第二審法院僅得就變更之新訴審判，不得就第一
審之原訴更為裁判（本院六十六年台上字第三三二０號判例參照
）。查被上訴人在第一審均係依系爭離婚協議書第二條之約定先
、備位請求上訴人給付每月五萬元之生活費，原審既准被上訴人
甲○○變更依未成年子女扶養費請求權為請求，自應就甲○○合
法變更後之新訴為裁判，而不得就已失效力之第一審判決復為部
分廢棄之判決，乃原審一方面准許甲○○上開訴之變更，復將第
一審所為甲○○敗訴之判決予以部分廢棄，改命上訴人為部分本
息之給付，非無違誤。次按，父母對於未成年子女之扶養義務，
不因結婚經撤銷或離婚而受影響。其扶養程度應按受扶養權利者
之需要與負扶養義務者之經濟能力及身分定之，觀之民法第一千
一百十六條之二、第一千一百十九條自明。故父母離婚後，未行
使親權之父母一方，僅其親權之行使暫時停止，其與未成年子女
之身分關係，不因離婚而受影響，父、母仍應各依其經濟能力及
身分，與未成年子女之需要，共同對未成年子女負保護教養之義
務，不因父、母之一方之經濟能力足以使受扶養人獲得完全滿足
之扶養，而解免他方之共同保護教養義務。查甲○○既依未成年
子女扶養費請求權請求上訴人給付扶養費，而其係八十五年十一
月二十五日出生，尚未滿十歲，僅在受國民義務教育之小學求學
階段，且其所居住之高雄市，九十年平均每人每月消費支出僅一
萬六千一百八十七元，有行政院主計處書函可稽（見一審卷(一)第
六一頁），則依甲○○之年齡，並斟酌上訴人與丙○○之經濟能
力與一般社會生活消費水準，如以系爭離婚協議書所定每月五萬
元，作為衡量上訴人應負擔之扶養費用額標準，是否符合一般社
會生活所必要而無過高之情事？縱甲○○於課餘有學習才藝之情
事，然該項學習是否為其年齡或求學所必要，而符合一般社會生
活之需要？且原審既認上訴人與丙○○應分擔甲○○扶養費之比
例均應相同，則其所認每月扶養費用額能否全令上訴人負擔？均
非無再為研求之餘地。原審徒以上述理由，遽為不利於上訴人之
論斷，尚嫌率斷。上訴論旨，執以指摘原判決於其不利部分為不
當，求予廢棄，不能認為無理由。
據上論結，本件上訴為有理由。依民事訴訟法第四百七十七條第
一項、第四百七十八條第二項，判決如主文。
中    華    民    國  九十五  年    七    月   二十   日
                      最高法院民事第八庭
                          審判長法官  朱  建  男
                                法官  顏  南  全
                                法官  許  澍  林
                                法官  鄭  傑  夫
                                法官  蘇  清  恭
      本件正本證明與原本無異
                                      書  記  官
中    華    民    國  九十五  年    八    月    二    日
                                                      Ｋ

司法院資訊處製作；財團法人民間司法改革基金會備份。
